【裁判字號】    94,訴,484
【裁判日期】    950719
【裁判案由】    分割共有物
【裁判全文】
臺灣嘉義地方法院民事判決                 94年度訴字第484號
原      告  子○○
訴訟代理人  林芳榮律師
複 代 理人  吳秋永律師
被      告  乙○○
訴訟代理人  酉○○
被      告  甲○○
法定代理人  寅○○
被      告  壬○○
            辛○○
            巳○○
            丑○○
            辰○○
            申○○
            未○○
            癸○○
            戊○○
上  一  人
訴訟代理人  己○○
被      告  午○○
            卯○○
            丙○○
            丁○○
            庚○○○
上當事人間請求分割共有物事件，業經本院於民國95年7月5日言
詞辯論終結，判決如下：
    主      文
被告丙○○、丁○○、庚○○○應就被繼承人章鬧熱所有坐落在
嘉義縣朴子市○○○段南竹小段八八八地號、地目建、面積四七
三平方公尺、權利範圍八分之一，同段八八九地號、地目建、面
積一六八○平方公尺、權利範圍八分之一，同段八七九地號、地
目旱、面積一六七○平方公尺、權利範圍一七六○分之九一之土
地，辦理繼承登記。
原告與被告乙○○、甲○○、壬○○、辛○○、巳○○、丑○○
、辰○○共有坐落在嘉義縣朴子市○○○段南竹小段八九○號、
地目建、面積三○五平方公尺之土地，應分割如附圖所示：編號
Ａ部分面積一四點五五平方公尺之土地，分歸被告乙○○取得；
編號Ｂ部分面積一九點九一平方公尺之土地，分歸被告甲○○取
得；編號Ｃ部分面積二二七點五四平方公尺之土地，分歸原告與
被告壬○○、辛○○、巳○○、丑○○、辰○○共同取得，並分
別按三九○八分之一九○八、三九○八分之七五○、三九○八分
之二五○、三九○八分之二五○、三九○八分之三七五、三九○
八分之三七五之比例保持共有；編號Ｕ部分面積四三平方公尺之
土地，分歸原告與被告乙○○、甲○○、壬○○、辛○○、巳○○、丑○○、辰○○共同取得，並按原應有部分比例保持共有。
原告與被告乙○○、壬○○、辛○○、巳○○、丑○○、辰○○
、戊○○、申○○、未○○、丙○○、丁○○、庚○○○、癸○○共有坐落在嘉義縣朴子市○○○段南竹小段八八八地號、地目
建、面積四七三平方公尺及同段八八九地號、地目建、面積一六
八○平方公尺之土地，應合併分割如附圖所示：編號Ｄ部分面積
三九點八五平方公尺之土地，分歸被告乙○○取得；編號Ｅ部分
面積六七七點五二平方公尺之土地，分歸原告、被告壬○○、辛○○、巳○○、丑○○、辰○○共同取得，並分別按三十四分之
十八、三十四分之六、三十四分之二、三十四分之二、三十四分
之三、三十四分之三之比例保持共有；編號Ｆ部分面積四七八點
二五平方公尺之土地，分歸被告戊○○取得；編號Ｇ部分面積二
三九點一三平方公尺之土地，分歸被告申○○取得；編號Ｈ部分
面積一一九點五六平方公尺之土地，分歸被告未○○取得；編號
Ｉ部分面積二三九點一三平方公尺之土地，分歸被告丙○○、丁○○、庚○○○共同取得，並保持公同共有；編號Ｊ部分面積一
一九點五六平方公尺之土地，分歸被告癸○○取得；編號Ｔ部分
面積二四○平方公尺之土地，分歸原告與被告乙○○、壬○○、
辛○○、巳○○、丑○○、辰○○、戊○○、申○○、未○○、
丙○○、丁○○、庚○○○、癸○○共同取得，並按原應有部分
比例保持共有。
原告與被告戊○○、壬○○、辛○○、巳○○、丑○○、辰○○
、申○○、未○○、丙○○、丁○○、庚○○○、癸○○、午○○、卯○○共有坐落在嘉義縣朴子市○○○段南竹小段八七九地
號、地目旱、面積一七六○平方公尺之土地，應分割如附圖所示
：編號Ｋ部分面積三八七點五平方公尺之土地，分歸被告戊○○
取得；編號Ｌ部分面積二二八點九八平方公尺之土地，分歸原告
、被告壬○○、辛○○、巳○○、丑○○、辰○○共同取得，並
分別按二六○分之一三八、二六○分之四六、二六○分之十五、
二六○分之十五、二六○分之二三、二六○分之二三之比例保持
共有；編號Ｍ部分面積八○點一四平方公尺之土地，分歸被告申
○○取得；編號Ｎ部分面積四○點五一平方公尺之土地，分歸被
告未○○取得；編號Ｏ部分面積八○點一四平方公尺之土地，分
歸被告丙○○、丁○○、庚○○○共同取得，並保持公同共有；
編號Ｐ部分面積四○點五一平方公尺之土地，分歸被告癸○○取
得；編號Ｑ部分面積一四點○九平方公尺之土地，分歸被告午○○取得；編號Ｒ部分面積六七八點一三平方公尺之土地，分歸被
告卯○○取得；編號Ｓ部分面積二一○平方公尺，分歸原告與被
告戊○○、壬○○、辛○○、巳○○、丑○○、辰○○、申○○
、未○○、丙○○、丁○○、庚○○○、癸○○、午○○、卯○○共同取得，並按原應有部分比例保持共有。
訴訟費用按附表一所示比例負擔。
    事實及理由
一、本件被告經合法通知，均未於最後言詞辯論期日到場，核無
    民事訴訟法第三百八十六條各款所列情形，爰依原告之聲請
    ，由其一造辯論而為判決。
二、原告起訴主張：
  (一)緣坐落在嘉義縣朴子市○○○段南竹小段八九○號地號土地
    ，為原告與被告壬○○、辛○○、巳○○、乙○○、丑○○
    、辰○○、甲○○共有，各共有人之權利範圍分別為：原告
    一○○○分之四二四，被告壬○○六分之一，被告辛○○、
    巳○○、乙○○各十八分之一，被告丑○○、辰○○各十二
    分一，甲○○一○○○分之七六。
  (二)而同段八八八、八八九地號土地，則為原告、被告壬○○、
    辛○○、巳○○、乙○○、丑○○、辰○○、章鬧熱（已死
    亡）、申○○、未○○、癸○○，戊○○共有，各共有人之
    權利範圍分別為：原告十六分之三，被告壬○○四八分之三
    ，被告辛○○、巳○○、乙○○各四八分之一，被告丑○○
    三二分之一，被告辰○○各九六分之三，被繼承人章鬧熱、
    被告申○○各八分之一，被告未○○、癸○○各一六分之一
    ，被告戊○○四分之一。
  (三)又同段八七九地號，為原告、被告壬○○、辛○○、巳○○
    、丑○○、辰○○、章鬧熱（已死亡）、申○○、未○○、
    癸○○、午○○、卯○○、戊○○共有，權利範圍：原告一
    七六○分之一三八，被告壬○○一七六○分之四六，被告辛○○、巳○○各一七六○分之一五，被告丑○○、辰○○各
    一七六○分之二三，被繼承人章鬧熱、被告申○○各一七六
    ○分之九一，被告未○○、癸○○各一七六○分之四六，戊○○四分之一，午○○一七六○分之一六，卯○○一七六○
    分之七七○。
  (四)上述土地均無法令規定或契約約定，不得分割之情形，基於
    土地經濟有效利用，實有分割之必要，又原共有人章熱鬧業
    已死亡，未辦繼承登記，故無法協議分割，爰請求依裁判為
    分割。
  (五)上述八八八、八八九及八七九地號土地之原共有人章鬧熱業
    已於民國四十一年六月五日死亡，依法其權利應由其妻章黃
    嫌、長女丁○○繼承，嗣章黃嫌與陳新林再婚，而章黃嫌與
    陳新林先後死亡，依法其權利應由長子陳榮昌、養女庚○○○繼承，然陳榮昌亦於七十七年四月二日死亡，依法其權利
    應由配偶丙○○繼承，因此章鬧熱之繼承人應有被告丙○○
    、丁○○、庚○○○，其等應就被繼承人章鬧熱所有坐落嘉
    義縣朴子市○○○段南竹小段八八八地號、地目建、面積四
    七三平方公尺、權利範圍八分之一，同段八八九地號、地目
    建、面積一六八○平方公尺、權利範圍八分之一，同段八七
    九地號、地目旱、面積一六七○平方公尺、權利範圍一七六
    ○分之九一之土地，辦理繼承登記。
  (六)上開四筆土地，因共有人互有重疊，且在上開四筆土地上，
    各共有人建屋，均交互使用，故未按各筆土地應有面積建築
    ，致形成互有占用，為使分割後房屋均能保留，不必拆除，
    故四筆土地併案提出分割，而其中八八八、八八九地號兩筆
    土地，因共有人相同，權利範圍亦相同，為使土地能合併使
    用，增加經濟效益，爰請求合併分割。
  (七)依原告所提之分割方案，格局均極為方正，各共有人之建物
    均可以保留，均留有對外通行道路供通行，對全體共有人均
    為有利，為此聲明：請求判決如主文所示。
三、被告方面：
  (一)被告甲○○、辰○○、申○○、未○○、癸○○、午○○、
    卯○○、丙○○、丁○○及庚○○○均未於言詞辯論期日到
    場，亦未提出書狀作何聲明及陳述。
  (二)被告壬○○、辛○○、巳○○及丑○○則具狀表示同意原告
    之分割方案，並願意保持共有。
  (三)被告乙○○及戊○○表示同意原告之分割方案。
四、得心證之理由：
  (一)按共有之不動產之共有人中有人死亡者，他共有人請求分割
    共有物時，為求訴訟之經濟起見，可許原告就請求繼承登記
    及分割共有物之訴合併提起，即以一訴請求該死亡之共有人
    之繼承人辦理繼承登記，並請求該繼承人於辦理繼承登記後
    ，與原告及其餘共有人分割共有之不動產（最高法院七十年
    第一次民事庭會議決議參照）。原告主張系爭八八八、八八
    九及八七九地號土地之原共有人章鬧熱業已於四十一年六月
    五日死亡，依法其權利應由其妻章黃嫌、長女丁○○繼承，
    嗣章黃嫌再與陳新林結婚，因章黃嫌與陳新林先後死亡，依
    法其權利應由長子陳榮昌、養女庚○○○繼承，然陳榮昌亦
    於七十七年四月二日死亡，依法其權利應由配偶丙○○繼承
    ，因此章鬧熱之繼承人應有被告丙○○、丁○○、庚○○○
    等語，業據原告提出章鬧熱之繼承系統表、章黃嫌與陳新林
    之除戶戶籍謄本及被告丙○○、丁○○、庚○○○之戶籍謄
    本為證，而堪信為真實。依上開說明，原告請求被告丙○○
    、丁○○、庚○○○應就被繼承人章鬧熱所有坐落在嘉義縣
    朴子市○○○段南竹小段八八八地號、地目建、面積四七三
    平方公尺、權利範圍八分之一，同段八八九地號、地目建、
    面積一六八○平方公尺、權利範圍八分之一，同段八七九地
    號、地目旱、面積一六七○平方公尺、權利範圍一七六○分
    之九一之土地，辦理繼承登記，為有理由，應予准許，爰判
    決如主文第一項所示。
  (二)次按各共有人除因物之使用目的不能分割或契約定有不分割
    之期限者外，得隨時請求分割共有物，民法第八百二十三條
    第一項定有明文。又每宗耕地分割後每人所有面積未達○‧
    二五公頃者，不得分割。但於中華民國八十九年一月四日農
    業發展條例修正施行前之共有耕地，得分割為單獨所有，新
    修正之農業發展條例第十六條第一項但書第四款亦有規定。
    本件系爭八七九地號土地雖為農地，惟係在八十九年一月四
    日農業發展條例修正施行前取得之共有耕地，有該土地謄本
    在卷可稽，依上開法文所示，並不受不得分割為單獨所有之
    限制。原告主張系爭八九○號地號土地，為原告與被告壬○○、辛○○、巳○○、乙○○、丑○○、辰○○、甲○○共
    有；同段八八八、八八九地號土地，為原告、被告壬○○、
    辛○○、巳○○、乙○○、丑○○、辰○○、被繼承人章鬧
    熱、被告申○○、未○○、癸○○，戊○○共有；同段八七
    九地號，為原告、被告壬○○、辛○○、巳○○、丑○○、
    辰○○、申○○、未○○、癸○○、午○○、卯○○、戊○○及被繼承人章鬧熱共有，上述四筆土地之各共有人之應有
    部分比例均如上述，而上開四筆土地並無因使用目的不能分
    割之情形，各共有人間亦無不能分割之契約，而其中八八八
    地號及八八九地號二筆土地相連，其共有人均相同，各共有
    人就各筆土地之應有部分亦均相同等語，業據其提出土地登
    記簿謄本四份及地籍圖一份為證，核屬相符，自堪信其主張
    為真實，因此，原告起訴請求分割上開四筆土地，並就其中
    八八八地號及八八九地號兩筆土地合併分割，於法並無不合
    ，應予准許。
  (三)又法院為裁判分割前，應顧及公平、當事人之聲明、應有部
    分之比例與實際是否相當、共有物之客觀情狀、性質、價格
    與經濟價值、共有利益、各共有人之主觀因素與使用現狀、
    利害關係等因素為綜合判斷。經查，原告主張分割方案格局
    均極為方正，各共有人之建物均可以保留，均留有對外通行
    道路供通行，對全體共有人均為有利等語，為到庭被告所不
    爭執，且被告壬○○、辛○○、巳○○、丑○○、乙○○及
    戊○○均表示同意原告之分割方案，而其餘被告則未於言詞
    辯論期日到場，亦未提出書狀作何聲明及陳述。因此，本院
    審酌原告所提之分割方案，認尚符合共有物之客觀情狀、性
    質，且無不利於各共有人之情形，爰依原告主張之分割方案
    ，判決如主文第二、三、四項所示。
五、再按因共有物分割、經界或其他性質上類似之事件涉訟，由
    敗訴當事人負擔訴訟費用顯失公平者，法院得酌量情形，命
    勝訴之當事人負擔其一部。民事訴訟法第八十條之一定有明
    文。系爭四筆土地應予分割，惟因分割方法兩造無法達成協
    議，依前揭說明，本院認本件訴訟費用應由兩造按如附表一
    所示之原應有部分比例負擔，附此敘明。
六、結論：原告之訴為有理由，依民事訴訟法第三百八十五條第
    一項前段、第八十條之一，判決如主文。
中    華    民    國    95    年    7     月    19    日
                     民二庭   法  官  林福來
以上正本係照原本作成。
如對本判決上訴須於判決送達後20日內向本院提出上訴狀。
中    華    民    國    95    年    7     月    19    日
                              書記官  侯學義
附表一：
┌──┬───┬─────┬─────┬─────┬──────┐
│    │      │889、890、│879地號土 │各人四筆土│個人應負擔訴│
│    │      │890地號土 │地面積及各│地價值總和│訟費用之比例│
│    │      │地面積和及│人此筆土地│          │(個人土地價 │
│    │      │各人此三筆│價值（即面│          │值總和/土地 │
│編號│姓  名│土地價值（│積乘公告現│          │總值)       │
│    │      │即面積乘公│值800元/㎡│          │            │
│    │      │告現值2300│）        │          │            │
│    │      │元/㎡）   │          │          │            │
├──┼───┼─────┼─────┼─────┼──────┤
│  1 │子○○│533.02㎡  │138㎡     │          │            │
│    │      ├─────┼─────┤0000000元 │千分之188   │
│    │      │0000000元 │110400元  │          │            │
├──┼───┼─────┼─────┼─────┼──────┤
│  2 │乙○○│61.79㎡   │無        │          │            │
│    │      ├─────┤          │142117元  │千分之20    │
│    │      │142117元  │          │          │            │
├──┼───┼─────┼─────┼─────┼──────┤
│  3 │甲○○│23.18㎡   │無        │          │            │
│    │      ├─────┤          │53314元   │千分之8     │
│    │      │53314元   │          │          │            │
├──┼───┼─────┼─────┼─────┼──────┤
│  4 │壬○○│185.4㎡   │46㎡      │          │            │
│    │      ├─────┼─────┤463220元  │千分之66    │
│    │      │426420元  │36800元   │          │            │
├──┼───┼─────┼─────┼─────┼──────┤
│  5 │辛○○│61.79㎡   │15㎡      │          │            │
│    │      ├─────┼─────┤154117元  │千分之22    │
│    │      │142117元  │12000元   │          │            │
├──┼───┼─────┼─────┼─────┼──────┤
│  6 │巳○○│61.79㎡   │15㎡      │          │            │
│    │      ├─────┼─────┤154117元  │千分之22    │
│    │      │142117元  │12000元   │          │            │
├──┼───┼─────┼─────┼─────┼──────┤
│  7 │丑○○│92.7㎡    │23㎡      │          │            │
│    │      ├─────┼─────┤231610元  │千分之33    │
│    │      │213210元  │18400元   │          │            │
├──┼───┼─────┼─────┼─────┼──────┤
│  8 │辰○○│92.7㎡    │23㎡      │          │            │
│    │      ├─────┼─────┤231610元  │千分之33    │
│    │      │213210元  │18400元   │          │            │
├──┼───┼─────┼─────┼─────┼──────┤
│  9 │戊○○│538.25㎡  │440㎡     │          │            │
│    │      ├─────┼─────┤0000000元 │千分之225   │
│    │      │0000000元 │352000元  │          │            │
├──┼───┼─────┼─────┼─────┼──────┤
│ 10 │申○○│269.13㎡  │91㎡      │          │            │
│    │      ├─────┼─────┤691799元  │千分之98    │
│    │      │618999元  │72800元   │          │            │
├──┼───┼─────┼─────┼─────┼──────┤
│ 11 │未○○│134.56㎡  │46㎡      │          │            │
│    │      ├─────┼─────┤346288元  │千分之49    │
│    │      │309488元  │36800元   │          │            │
├──┼───┼─────┼─────┼─────┼──────┤
│ 12 │丙○○│269.13㎡  │91㎡      │          │            │
│    │丁○○├─────┼─────┤691799元  │連帶負擔    │
│    │曹陳阿│618999元  │72800元   │          │千分之98    │
│    │香    │          │          │          │            │
├──┼───┼─────┼─────┼─────┼──────┤
│ 13 │癸○○│134.56㎡  │46㎡      │          │            │
│    │      ├─────┼─────┤346288元  │千分之49    │
│    │      │309488元  │36800元   │          │            │
├──┼───┼─────┼─────┼─────┼──────┤
│ 14 │午○○│無        │16㎡      │          │            │
│    │      │          ├─────┤12800元   │千分之2     │
│    │      │          │12800元   │          │            │
├──┼───┼─────┼─────┼─────┼──────┤
│ 15 │卯○○│無        │770㎡     │          │            │
│    │      │          ├─────┤616000元  │千分之87    │
│    │      │          │616000元  │          │            │
├──┴───┴─────┴─────┴─────┴──────┤
│註：四筆土地總值＝(305+2153)×2300+1760×800＝0000000元       │
└───────────────────────────────┘


司法院資訊處製作；財團法人民間司法改革基金會備份。
